臺灣高等法院高雄分院刑事判決　　　　96年度上訴字第1349號
上　訴　人　臺灣高雄地方法院檢察署檢察官
被　　　告　甲○○
　　　　　　　　　　　 6號
上列上訴人因被告偽造文書等案件，不服臺灣高雄地方法院95年
度訴字第439 號中華民國96年4 月24日第一審判決（起訴案號：
臺灣高雄地方法院檢察署92年度偵續字第281 號），提起上訴，
本院判決如下：
    主  文
上訴駁回。
    理  由
一、公訴意旨係以：被告甲○○與告訴人乙○○（原名為趙國義
    ）於民國85年間，因宗教關係而互相結識。甲○○於87年間
    ，因需錢週轉向乙○○借款，乙○○乃提供其所有之高雄市
    楠梓區○○街135 巷14弄35號房屋及其座落之土地設定最高
    限額新臺幣（以下同）220 萬元予高雄市板信商業銀行高新
    莊行（下稱板信銀行），乙○○旋於同年3 月19日，向板信
    銀行提領50萬元當場借予甲○○。為方便甲○○還款及繳交
    前述貸款利息，乙○○並於同日將其所有之板信銀行帳號00
    00000000號（上揭貸款之撥款帳戶）存摺、印鑑及簽有「趙
    國義」之空白取款條3 紙交與甲○○，並約定：包含上開借
    款50萬元，甲○○可以自行動用之總額度為100 萬元。詎甲
    ○○受乙○○委任保管上述存摺、印鑑，明知渠僅能動用之
    總額度為100 萬元，且前開向乙○○借得之50萬元欠款仍未
    清償，竟為自己利益，而損害乙○○之利益，並基於概括犯
    意，先後於同年6 月16日、10月9 日，未經乙○○之同意，
    擅自持前揭乙○○所委任其保管之存摺印鑑，並假冒趙國義
    名義填寫取款條及借據，向板信銀行陸續借款100 萬元、50
    萬元，致生損害於乙○○之利益。嗣甲○○自90年起拒繳前
    述貸款利息並拒絕還款，經板信銀行向乙○○催繳，乙○○
    始查悉上情，因認被告涉犯刑法第216 條之行使第210 條偽
    造私文書罪、第342 條背信罪之罪嫌等情。
二、按犯罪事實應依證據認定之，無證據不得推定其犯罪事實。
    又不能證明被告犯罪者，應諭知無罪之判決，刑事訴訟法第
    154 條第2 項、第301 條第1 項定有明文。又事實之認定，
    應憑證據，如未能發現相當證據，或證據不足以證明，自不
    能以推測或擬制之方法，為裁判基礎（最高法院40年台上字
    第86號判例參照）；而告訴人之告訴，係以使被告受刑事訴
    追為目的，是其陳述是否與事實相符，仍應調查其他證據以
    資審認（最高法院52年台上字第1300號判例參照），易言之
    ，即藉由補強證據之存在，以增強或擔保告訴人陳述之證明
    力（最高法院87年度台上字第2176號判決要旨參照）。
三、本件公訴人認被告甲○○涉有上開犯嫌，係以：告訴人乙○
    ○之指訴、被告於前述時、地向板信銀行提領款項時所書寫
    之借據影本2 紙為據，並以被告於上開時、地領取100 萬元
    後，遲至87年9 月15日始由被告帳戶轉帳償還50萬元，並非
    如被告所辯係於領取後3 天即全數清償，此有板信商業銀行
    高新莊行92年4 月29日板信高新莊字第092215號函在卷可稽
    ，足徵被告所辯全係事後卸責之詞，不足採信等情為憑。訊
    據被告堅決否認有何行使偽造私文書及背信之犯行，辯稱：
    告訴人是金主，伊是代書，告訴人提供資金予伊轉借他人作
    為清償借款塗銷抵押權（即俗稱「洗胎」）之用，從未交付
    簽好「趙國義」名義之空白取款單給伊；確有向告訴人借款
    100 萬元，約定利息為每月2 分（即1 個月利息2 萬元），
    原先由借款之客戶直接將利息匯予告訴人，後來客戶未繳息
    ，就由伊向告訴人支付利息等語。
四、經查：
（一）本件告訴人提供其所有之高雄市○○區○○街135 巷14弄
      35號房屋及其座落之土地設定最高限額220 萬元予板信銀
      行高新莊行，且與被告約定被告得自行動用以上開不動產
      為擔保向板信銀行所借得之款項等情，業據證人即告訴人
      於原審證述甚明（原審卷第96頁），且為被告自承在卷，
      復有高雄市建物登記謄本1 份在卷可稽（91年度發查字第
      61號偵卷第6-1 頁），足認告訴人與被告之間確有約定由
      被告自行動用以告訴人名義向板信銀行高新莊行借款甚明
      。
（二）次查：告訴人雖陳稱其授權被告得動用之貸款金額僅為10
      0 萬元云云，然查卷內並無任何證據足資證明告訴人與被
      告之間確有此項動用金額上限之合意，告訴人亦無法提出
      任何其他可供調查之事證；況若果如告訴人所述其以自己
      所有之上開房、地於設定最高限額抵押後，將其所有之上
      開帳戶存摺、印鑑及簽妥「趙國義」署押之空白取款條交
      付被告使用，則告訴人何以不以所稱之授權金額100 萬元
      作為與銀行貸款往來之最高限額，而以超過授權金額2 倍
      之200 萬元為抵押貸款之最高限額，亦與常理有違，是尚
      難僅以告訴人之指訴，逕認被告確有逾越授權動用之金額
      且偽造私文書之犯行。
（三）再查：被告於87年6 月16日以告訴人名義向板信銀行高新
      分行借用100 萬元，於借據上代簽「趙國義」之署押後，
      以蓋有告訴人印章之取款憑條提領100 萬元之事實，業據
      被告自承在卷，且有借據及取款憑條各1 紙在卷足憑（91
      年度偵字第27528 號偵卷第37頁、第39頁），自堪信為真
      實。告訴人雖指稱其對此筆借款並不知情，而係被告假冒
      其名義填寫借據及取款憑條擅自所為之借款云云，然查此
      一借款於同年9 月15日已由被告轉帳償還其中50萬元，餘
      額50萬元於88年6 月16日辦理展期，至89年1 月18日再由
      告訴人轉帳償還完畢之事實，有板信銀行高新莊行92年4
      月29日板信高新莊字第0922150105號函在卷可考（91年度
      偵字第27528 號偵卷第16頁），而該貸款餘額50萬元於88
      年6 月16日辦理展期時以告訴人名義所書立之借據（91年
      度偵字第27528 號偵卷第38頁），其借款人欄處「趙國義
      」之簽名，與87年3 月19日借據上借款人「趙國義」之簽
      名筆跡亦屬相同，並為證人即告訴人於審理中證稱其親自
      簽署無誤（原審卷第97頁），則告訴人若未同意被告以告
      訴人名義辦理87年6 月16日之借款，何以未向板信銀行提
      出異議或依法提出告訴，卻又於88年6 月16日親自於借據
      上簽名同意辦理展期？又何以於89年1 月18日自行清償貸
      款餘額50萬元？況告訴人於被告87年6 月16日辦理上開10
      0 萬元之貸款後，告訴人本人隨即於同年7 月27日自行向
      板信銀行高新莊行辦理15萬元之借款，此據證人即告訴人
      證述在卷（原審卷第98頁），並有告訴人親自簽名之借據
      及取款憑條各1 紙在卷可按（91年度偵字第27528 號偵卷
      第46頁至第48頁），是告訴人自行借款距被告上開100 萬
      元之借款既僅1 月餘，且當時被告之上開100 萬元之借款
      尚未清償，則告訴人辦理15萬元借款之時，當無不知之理
      。是告訴人陳稱其至90年3 月被告未繳貸款利息時，始知
      被告有於87年6 月16日以告訴人名義辦理100 萬元貸款云
      云，是否屬實，顯非無疑。
（四）告訴人雖另指訴被告於87年10月9 日未經其同意，再度擅
      自以其名義向板信銀行高新莊行借款50萬元云云，經查：
      該次借據上借款人欄之「趙國義」署押，確為被告所代簽
      ，此固經被告供承在卷（原審卷第25頁、第101 頁），然
      其取款憑條則係告訴人所親簽等情，亦經證人即告訴人證
      述無誤（原審卷第99頁），是不論該取款憑條係如告訴人
      所稱係被告使用先前交付之已簽名蓋章之空白取款憑條所
      寫，抑或如被告所辯係告訴人當日所簽，僅憑告訴人於取
      款憑條上簽名後交付被告之事實，即難認被告係未經告訴
      人同意擅自辦理借款。況該筆借款於借款當日即由被告以
      轉帳方式償還完畢，此有板信銀行高新莊行92年4 月29日
      板信高新莊字第0922150105號函在卷可證（91年度偵字第
      27528 號偵卷第17頁），參以證人羅博新於原審審理中結
      證稱：趙國義提供資金辦理二胎放款設定抵押，是由我辦
      的，我當時是代書。趙國義的資金是來自於被告的介紹，
      如果用到趙國義的資金，我在辦手續時，趙國義要提供身
      分證及印章設定抵押，因為有時為了保障趙國義的權益所
      以才設定二胎抵押權給趙國義。我在辦手續過程中，我會
      和趙國義直接見面，趙國義也知悉這些客戶貸款的事，但
      也不是每筆都是直接跟他接觸辦理，有時是由被告出面。
      放款時，趙國義確實有來，他都知道這個事情，身分證影
      本不夠的話，我會請他再拿來。二胎抵押的報酬交給被告
      ，我知道被告會給趙國義，我們3 人在現場時，我有聽到
      被告說要給趙國義多少利息等語明確（原審卷第103 頁至
      第105 頁），則被告所辯該筆貸款乃告訴人所提供作為「
      洗胎」（即指幫代書客戶清償銀行之抵押貸款後，再向另
      一家銀行申請抵押貸款）之用，因當天就辦完銀行貸款的
      轉換，所以當天就償還該筆50萬元之款項等語，尚非全無
      可採。況告訴人所自承（原審卷第97頁、第98頁）由其親
      自簽寫借據及取款憑條之87年11月17日，金額為85萬元之
      借款，亦由被告於翌日（同年月18日）以現金償還之，此
      有板信銀行高新莊行92年4 月29日板信高新莊字第092215
      0105號函在卷可參（91年度偵字第27528 號偵卷第17頁）
      ，核其借、還之模式，亦與被告所辯由告訴人提供資金供
      其為客戶「洗胎」之情相符，是被告所辯其於87年10月9
      日之借款係告訴人同意提供被告客戶洗胎以賺取利息之用
      等語，應屬可採。
（五）復查：被告於87年3 月19日、同年5 月4 日經告訴人同意
      以其名義貸款各50萬元部分，已分別於同年6 月25日、7
      月13日由被告帳戶轉帳向板信銀行清償完畢，業據證人即
      告訴人於原審證述在卷，並有板信銀行高新莊行92年4 月
      29日板信高新莊字第0922150105號函在卷可考（原審卷第
      97、98頁；91年度偵字第27528 號偵卷第16頁），然告訴
      人帳戶自87年7 月17日起至88年11月26日止，即有大約以
      每月1 次之頻率存入或匯入2 萬元，自89年5 月18日起至
      90年4 月26日止，則有亦為大約每月1 次，每次1 萬7 千
      元左右之金額匯入或存入，此有告訴人板信銀行高新莊行
      0000000000號帳戶交易明細表在卷可按（91年度偵字第27
      528 號偵卷第20頁至第26頁），核與被告所述其與二胎放
      款之借款人按月支付告訴人利息2 分、平均每月繳給銀行
      1 萬7 千元等情大致相符（雸原卷第49頁、第72頁），且
      經告訴人自承被告自87年3 月起開始向其支付利息至90年
      3 月等情（原審卷第99頁）明確。若被告確係未得告訴人
      同意而擅自以告訴人名義向板信銀行高新莊行辦理上開借
      款，又何須就擅自超額借款部分，按月支付告訴人該等超
      額借款部分之利息（見91年度偵字第27528 號偵卷第37頁
      、第62頁所附借據）。
（六）綜上所述，被告於87年6 月16日及同年10月9 日以告訴人
      名義，代簽告訴人署押於各該借據向板信銀行高新莊行辦
      理之借款，均係得告訴人之同意所為甚明，其所為自與行
      使偽造私文書及背信罪之要件不符。參以告訴人於本件偵
      審中始終強調被告未向銀行支付上開貸款之本息等語，足
      見本件純屬告訴人提供資金予被告作為「洗胎」或轉借他
      人以賺取利息，因部分借款被告屆期未能償還所生之民事
      糾葛，應循民事程序解決，始為正途。
五、是本件公訴人認被告涉上開犯嫌，雖非無據，然卷內證據既
    不足以證明被告確有行使偽造私文書及背信之犯行，其犯罪
    即屬不能證明。
六、原審因而以不能證明被告犯罪，而為被告無罪之諭知，核無
    違誤；檢察官上訴意旨，猶執前詞，指摘原判決不當，為無
    理由，應予駁回。
據上論斷，應依刑事訴訟法第368 條，判決如主文。
本案經檢察官王登榮到庭執行職務。
中　　華　　民　　國　　96　　年　　8 　　月　　24　　日
            刑事第六庭  審判長法  官  王憲義
                              法  官  張盛喜
                              法  官  李璧君
以上正本證明與原本無異。
如不服本判決應於收受本判決後10日內向本院提出上訴書狀，其
未敘述上訴理由者，並得於提起上訴後10日內向本院補提理由書
狀（均須按他造當事人之人數附繕本）「切勿逕送上級法院」。
中　　華　　民　　國　　96　　年　　8 　　月　　24　　日
                              書記官  唐奇燕
